【裁判字號】    89,簡上,100
【裁判日期】    900504
【裁判案由】    所有權移轉登記
【裁判全文】
臺灣嘉義地方法院民事判決  八十九年度簡上字第一○○號
    上  訴  人    甲○○
    被上 訴 人    乙○○
    訴訟代理人    劉意律師
    複代 理 人    廖敏良律師
右當事人間請求所有權移轉登記事件，上訴人對於中華民國八十九年八月三十日本院
嘉義簡易庭八十九年度嘉簡字第一八二號第一審判決提起上訴，本院判決如左：
    主  文
上訴駁回。
第二審訴訟費用由上訴人負擔。
    事  實
甲、上訴人方面：求為判決如左：
  一、聲明：
  （一）原判決廢棄。
  （二）被上訴人在第一審之訴駁回。
  二、陳述：除與原審判決書所載者相同茲予引用外，補稱：
  （一）被上訴人係與訴外人王世文一同至代書處辦理土地移轉手續，王世文於原審
        證稱其係向上訴人借款約新台幣（下同）八、九十萬元，才以地抵償．惟其
        實際所填寫之移轉登記原因為「贈與」而非「買賣」，是因為王世文為上訴
        人之兄長，若登記為買賣即明白表示係賣地抵債，王世文唯恐有失顏面，才
        選擇以贈與為登記原因，被上訴人之情形亦相同，是以，原審以有償無償作
        為本件是否為信託登記之推論，顯然忽略前開事實之存在。又被上訴人一再
        主張其係將系爭土地信託在上訴人名下，然被上訴人既於民國八十年四月與
        訴外人王世文一同至代書處辦理移轉登記手續，欲將其應有部分移轉登記上
        訴人名下，且登記原因同為「贈與」，則訴外人王世文已承認以地抵債（不
        能以此推論），而被上訴人在未表明特別原因下，何以會係信託登記？且當
        時被上訴人與王世文既係在代書處辦理，則二人之登記原因一為以地抵債，
        一為信託登記，代書又豈會漠視信託人之利益而未加註說明或立下信託契約
        ？況被上訴人與訴外人王世文辦理系爭土地移轉登記時，上訴人尚在新竹工
        作，其係在被上訴人辦妥過戶手續後才被告知，因此，被上訴人主張上訴人
        誤導使其相信將土地登記在一人名分割土地較為快速有利云云，即與事實不
        符。另上訴人當時係在新竹工作，且係在被上訴人辦妥過戶手續後才受告知
        ，要求其返還被上訴人之借據，則從客觀歷史事實之經過亦可證明上訴人並
        無與被上訴人間成立任何信託契約之合意可言。本件實為被上訴人及訴外人
        王世文向上訴人借款，因土地尚有共有物分割訴訟，地上尚有房屋，由上訴
        人之母親住，被上訴人有意出售但無人願意承購，其與王世文自行辦理登記
        上訴人之名義，作為償還借款，上訴人顧及兄弟之情只好接受，並持借據退
        還被上訴人及王世文，只憑被上訴人口頭信託之說一面之詞，依法無據，就
        可要求取回土地所有權，顯違常理與事實。
  （二）又證人王國卿在被上訴人辦理系爭土地移轉登記之當時，正與上訴人及被上
        訴人進行分割訴訟，何能了解他造視為機密之訴訟技巧與安排（即將土地登
        記在一人名下），實令人費解，上訴人否認其證言之真實。退萬步言，縱認
        證人王國卿之證詞可採，則依其證詞，被上訴人係在訴外人王世文之誤導下
        而將土地登記在上訴人名下，則被上訴人在未與上訴人（當時人在新竹，對
        二位兄長過戶行為亳不知情）達成信託契約合意之情形下，逕以「贈與」為
        登記因並辦理移轉登記，除可認定被上訴人已有贈與之意思外，實難認兩造
        已達成信託契約之合意。又倘如證人王國卿所言，其應知土地為何人所有，
        為何於八十八年十一月二十九日代為介紹買賣，又未要求被上訴人出面簽約
        ，其證詞顯與事實有所出入。且上訴人出賣系爭土地時，附帶條件第一條內
        言「地上房屋爾後如有第三者主張權利時，九二三、九二四號所有權人應負
        責處理」，九二三號土地所有權人係王國卿，為何證人王國卿主動約被上訴
        人至其所開設之住商不動產公司二樓主張房屋權利，並由證人在公司預先錄
        音，由被上訴人問上訴人「我有權利嗎？」，上訴人告知當然有．．．，當
        時過程長達三小時以上，然被上訴人將錄音帶只截取部分，其與證人王國卿
        有顯有不為人知之內幕，本件實係王國卿與另一位證人邱政雄故意設計上訴
        人。至證人王邱麥於談論買賣土地時雖有在場，但是因為抱著她孫子，根本
        沒有聽到什麼事情，否認證人王國卿、邱政雄、王邱麥之證言。
  （三）再被上訴人起訴時，未以房屋之繼承權利為主張，而主張以土地現金價值三
        百六十七萬元之三分之一，高達一百二十二萬元，在八十年價值高於此，作
        為不可能以此抵償等語，其顯然係因當時以八十萬元抵債，心有不甘，但其
        為何不想，當時土地係持分，又訴訟分割中，地上房屋由兩造母親居住，無
        人願意購買，其土地之價值，非能與上訴人出售時之價值相提並論，被上訴
        人顯係因其房屋應繼承部分之權利價值不及土地，故以不實之信託登記為由
        起訴。
  （四）另被上訴人所言「買賣」與「贈與」間之利害關係，當時並未有信託登記之
        規定，且辦理過戶登記係被上訴人及訴外人王世文二人自行委託代理辦理，
        為何被上訴人自行辦理贈與登記且未附帶條件，而於取回借據十年後才以不
        實之信託為由，要求終止信託，此亦與事實不合。
  三、證據：援用原審之立證方法，並提出王國卿名片、訴訟書狀節本各一張，及聲
      請訊問證人王世文、王麗華。
乙、被上訴人方面：
  一、聲明：求為判決如主文所示。
  二、陳述：與原審判決書所載者相同。
  三、證據：援用原審之立證方法，並聲請訊問證人王邱麥。
    理  由
一、被上訴人起訴主張：坐落嘉義縣竹崎鄉○○段九二四地號（重測前為嘉義縣竹崎
    鄉○○○段九十一之一地號，下稱系爭土地）之土地，原為兩造及王世文、王國
    卿、王富正等人因繼承而共有，於八十年間因分割土地與王國卿、王富正涉訟，
    上訴人遂告知被上訴人倘土地登記在一人名下，分割土地較為快速有利，被上訴
    人因不諳法律，即於八十年四月八日以贈與為原因，將應有部分信託登記在上訴
    人名下，兩造與王世文三人之持分比例相同，各為三分之一，嗣後上訴人出售該
    地不願依比例分配價金，為此終止信託登記關係，請求上訴人將系爭土地應有部
    分三分之一移轉登記予被上訴人等語。上訴人則以：被上訴人係因向其借錢未還
    ，共積欠其八十萬債務，故以該地抵償，始登記予上訴人，並非信託登記，又上
    訴人當時不知被上訴人辦理移轉登記，故縱使無借貸關係，亦係被上訴人所贈與
    等語，資為抗辯。
二、經查，被上訴人主張其將系爭土地應有部分信託登記予上訴人之事實，業據其提
    出土地登記謄本二件為證，並經系爭土地原共有人之一即證人王國卿到庭證述：
    「系爭地當初由乙○○、王世文、甲○○與我父親王雪昌四兄弟繼承，我父王雪
    昌已過世，我與我弟王富正跟另三位伯叔共五人繼承，因強制分割需三分之二共
    有人同意，我三叔王世文告訴我大伯父乙○○為了能使強制分割順利完成，需將
    土地登記在一人名下，我大伯父表示同意遂將系爭地登記在被告（即上訴人）名
    下，以便辦理分割，並非為了金錢借貸關係抵債」等語甚詳（見原審八十九年四
    月十二日言詞辯論筆錄）。又上訴人於八十八年間欲將系爭土地出售予訴外人邱
    政雄，因被上訴人出面主張權利，上訴人曾表示被上訴人對系爭土地亦享有權利
    ，可平均分配價金等情，亦經證人邱政雄、王國卿證述屬實（見原審八十九年五
    月十日言詞辯論筆錄），並有上訴人所提八十八年十二月二十三日不動產買賣契
    約書、九十年一月五日錄音帶及譯文各一件在卷可稽。就此，上訴人雖辯稱其所
    謂被上訴人「有份」係指房屋之權利，其係遭邱政雄、王國卿陷害云云，然其既
    無具體事證，自難僅以邱政雄、王國卿為不利於上訴人之證述，即認其二人係故
    為陷害上訴人；且上開買賣契約書特約條款第一條、第三條已約定地上物無償歸
    買方使用，買賣僅及於土地部分，衡諸常情，上訴人僅出買土地，當無再與被上
    訴人協商之必要，則上訴人竟為出賣土地乙事與被上訴人等人進行協商，已與常
    情相違；再參以上訴人於上開談話錄音譯文中一再表明：「我從頭尾都沒說你沒
    份，自從要賣土地開始我都沒說你沒有份，我都沒說沒有份」、「我從以前到現
    在都沒說你沒有份，．．．我覺得什麼都沒有了現在僅剩這地一賣世文的債務所
    偷借的部份還完，我再與你平分這有理由吧」、「我從以前頭到尾我就跟大姐說
    ，小妹也在場，咱們這負債先償還反正花的也花完了反正也快沒了，剩下的我們
    一人一半那就好了，是不是這樣」、「我現在就跟你說，賣一賣還有剩下，剩幾
    拾萬我們兩個人平分啦」、「（邱問：你承不承認他到底有沒有份？）看名字是
    誰的，但是我認為他還有權利這樣，他還是有權利啦，有權利就賣一賣，一人一
    半，賣完的也剩下不多了債務還完也剩下不多了」等語，亦為上訴人所亦不否認
    ，益證被上訴人主張其將系爭土地應有部分信託登記予上訴人乙節當非虛構，否
    則，倘如上訴人所稱被上訴人只有房屋之權利，其又何須一再強調要將出售土地
    之價款與被上訴人平均分配？是上訴人前開所辯顯無可採，被上訴人此部分之主
    張，應堪採信。
三、次查，上訴人雖以被上訴人係向其借款，始將土地應有部分登記予上訴人云云置
    辯，並舉證人王世文為證，然此為被上訴人所否認，而證人王世文雖到庭證稱其
    有向上訴人借款，但對兩造間是否有借貸關係存在，則陳稱不知情（見原審八十
    九年八月十六日言詞辯論筆錄、本院九十年二月二十二日準備程序筆錄），自不
    能以證人王世文曾向上訴人借款，而認定兩造間亦有借貸關係，至上訴人雖另聲
    請訊問其妹即證人王麗華，以證明兩造間借貸乙情，然王麗華經通知亦未到庭為
    證，上訴人復未另行舉證以實其說，其此部分之抗辯自不足採。
四、末查，上訴人雖另辯稱其不知被上訴人辦理土地應有部分移轉登記乙事，係被上
    訴人自行將應有部分贈與上訴人云云，惟此業經證人王世文到庭證稱：「（問：
    辦理過戶時，上訴人是否知情？）他知道我們要去辦理，但是沒有一起去，他沒
    有交給我什麼資料去辦理，如果需要上訴人的資料辦理過戶，上訴人會交代我母
    親」等語在卷，上訴人亦當庭陳稱「我對證人（即王世文）所言沒有意見，他們
    要去辦理之前，有知會我，辦理分割時，我的資料都交代給我母親」（見本院九
    十年二月二十二日準備程序筆錄），上訴人辯稱不知被上訴人辦理移轉登記云云
    ，顯與事實有違。則上訴人既知悉被上訴人辦理應有部分移轉登記乙事，並堅稱
    係被上訴人以地抵債云云，其主觀上顯認被上訴人並無贈與之意甚明。是本件被
    上訴人係為辦理土地分割而將其應有部分信託登記予上訴人，既如前述甚詳，上
    訴人既未證明上訴人係基於贈與之意思而辦理移轉登記，其此部分所辯，亦不足
    採。
五、綜上所述，被上訴人主張其將系爭土地應有部分信託登記予上訴人，而以本件起
    訴狀繕本之送達，表示終止信託登記關係，請求上訴人將系爭土地應有部分三分
    之一移轉登記予上訴人，為有理由，應予准許。原審判決命上訴人應將系爭土地
    權利範圍三分之一之部分移轉登記予被上訴人，於法並無不合，上訴意旨指摘原
    判決不當，求予廢棄改判，為無理由，應予駁回。
六、據上論結，本件上訴為無理由，依民事訴訟法第四百三十六條之一第三項、第四
    百四十九條第一項、第七十八條，判決如主文。
中      華      民      國    九十      年      五      月      四      日
~B臺灣嘉義地方法院民事第二庭
~B    審判長法官  楊力進
~B    法      官  李文輝
~B    法      官  羅秀緞
右為正本係照原本作成。
如對本判決上訴，須於判決送達後二十日內向本院提出上訴狀，同時表明上訴理由，
如已於本判決宣示後送達前提起上訴者，應於判決送達後十日內補具上訴理由（均須
按他造當事人之人數附繕本）。
中      華      民      國    九十      年      五      月      七      日
~B    書  記  官  沈秀鈴


司法院資訊處製作；財團法人民間司法改革基金會備份。
